【裁判字號】    97,小上,94
【裁判日期】    971128
【裁判案由】    清償債務
【裁判全文】
臺灣臺中地方法院民事判決              97年度小上字第94號
上  訴  人  乙○○
被上訴人    臺灣新光商銀行股份有限公司
                      27、28號、30號
法定代理人  丙○○
被上訴人    新光行銷股份有限公司
法定代理人  甲○○
上列當事人間請求損害賠償事件，上訴人對於中華民國97年10月
17日臺灣臺中地方法院臺中簡易庭97年中小字第3317號第一審小
額民事判決提起上訴，本院判決如下：
    主    文
上訴駁回。
第二審訴訟費用新台幣壹仟伍佰元由上訴人負擔。
    理    由
一、按對於小額程序之第一審裁判之上訴，非以其違背法令為理
    由，不得為之；上訴狀內應記載上訴理由，表明下列各款事
    項：一原判決所違背之法令及其具體內容。二依訴訟資料可
    認為原判決有違背法令之具體事實，民事訴訟法第436條之
    24第2項、第436條之25分別定有明文；而所謂判決違背法令
    係指判決不適用法規或適用不當者而言。復按小額訴訟程序
    之第二審判決，依上訴意旨足認為上訴無理由者，得不經言
    詞辯論為之，民事訴訟法第436條之29第2款亦定有明文，合
    先敘明。
二、被上訴人於原審起訴主張：上訴人曾於民國93年12月20日因
    購買商品，委由被上訴人新光行銷股份有限公司（下稱新光
    行銷公司）之前手即誠泰行銷股份有限公司，向被上訴人臺
    灣新光商業銀行股份有限公司（下稱臺灣新光銀行）之前手
    誠泰商業銀行股份有限公司辦理消費性商品貸款，並簽訂消
    費性商品貸款契約，共貸款新台幣（下同）48,000元，約定
    分24期清償，自94年1月20日起至95年12月20日止，每期平
    均攤還2,000元，依上開消費性商品貸款契約第6條約定，上
    訴人如未依約定支付分期款致逾期繳款時，應自逾期之日起
    按年息百分之20計算利息，且任何1期付款遲延逾30日以上
    時，即喪失期限利益，其他各期視為全部到期。詎上訴人自
    94年11月20日起即未依約繳納分期款，尚欠27,773元及如主
    文所示之遲延利息，迄未清償，嗣被上訴人新光行銷公司以
    利害關係人身分陸續代為清償20,000元，依民法第312條規
    定，被上訴人新光行銷公司得於清償限度內承受債權人之權
    利，而上訴人亦積欠被上訴人臺灣新光銀行7,773元仍未償
    付。被上訴人二人迭經催討，均無效果，為此提起本訴等情
    ；並聲明：(一)上訴人應給付被上訴人臺灣新光商業銀行7,
    773元，及自94年11月20日起，至清償日止，按週年利率20%
    計算之利息；(二)上訴人應給付被上訴人新光行銷公司20,000
    元，及自94年11月20日起，至清償日止，按週年利率20% 計
    算之利息。
三、上訴人於原審則以：上訴人未與被上訴人新光銀行簽訂任何
    契約及辦理貸款；又上訴人簽訂申請表（下稱系爭申請表）
    ，向訴外人顛峰電信股份有限公司（下稱顛峰電信公司）購
    買「行動假期--亞太」電信商品時，未依消費者保護法第11
    條之1第1、2項規定，給予上訴人足夠之審閱期間，則該申
    請表內所載有關上訴人與被上訴人新光銀行成立消費借貸契
    約，另與被上訴人新光行銷公司訂定委任契約之條款，對上
    訴人均不生效力等語，資為抗辯；並聲明：駁回被上訴人之
    訴，暨提出本院97年中小字第988號判決書影本1件為證。
四、原審綜合全辯論意旨及調查證據之結果判決：(1)上訴人應給
    付被上訴人臺灣新光銀行7,773元，及自94年11月20日起至
    清償日止，按週年利率20%計算之利息。(2)上訴人應給付被
    上訴人新光行銷公司20,000元，及自97年9月5日起至清償日
    止，按週年利率5％計算之利息。並判決駁回上訴人其餘之
    訴，暨依職權宣告假執行。上訴人不服，提起本件上訴，並
    聲明：(1)原判決廢棄。(2)被上訴人在第一審之訴及假執行之
    聲請均駁回(3)訴訟費用由被上訴人負擔。(4)確認被上訴人對
    上訴人之債權金額、遲延利息及違約金等債權均不存在。被
    上訴人就其敗訴部分，並未提起上訴，該部分業已確定。
五、本件上訴人係對於小額訴訟之第一審判決提起上訴，其上訴
    理由略謂：同樣的申請書，為何亞太行動電話申請書有蓋公
    司章，而誠泰行銷公司未蓋任何公司章，怎能證明此申請書
    是消費借貸申請書（有違民法第153條、第474條之規定）。
    民事訴訟法第199條為審判長之闡明權，且為其義務，原判
    決有違反民事訴訟法第199條之違法。又被上訴人所提唯一
    證據，為上訴人向訴外人顛峰電信公司購買遞延性電信商品
    之系爭申請表，該申請表上僅有上訴人與顛峰電信公司之簽
    名蓋章，僅上訴人與訴外人顛峰電信公司意思一致，當事人
    並沒有被上訴人在內，亦無任何可證明「被上訴人與上訴人
    在何時、何地及代表被上訴人的何人達成消費性貸款契約的
    合意之證據」，或者「被上訴人有透過顛峰電信的經銷商告
    知上訴人該申請表係向被上訴人辦理消費性貸款，並詳述契
    約內容而與上訴人就該契約達成合意之證據」，原審未要求
    被上訴人提出證明，以系爭申請表作為判決之唯一依據，違
    反民法第153條及第277條之規定。另本件之委任契約係隱藏
    在上訴人與訴外人顛峰電信公司之分期付款買賣契約中，被
    委任人既未出面與委任人協商委任全限關係，亦未在委任契
    約上簽署受任，該委任契約當然無效，原審以該無效之契約
    作為判決之唯一依據，違反民法第532條之規定等語。本院
    自形式上觀之，上訴人業已合法指摘原判決違背之法令及其
    具體之內容，暨依訴訟資料可認原判決認定消費借貸契約之
    成立要件，有違背法令之具體事實，是本件上訴人之上訴具
    備合法要件，合先敘明。
六、上訴人提起本件上訴既已符合上訴之合法要件，繼而應審究
    其上訴有無理由。經查：
  (一)按企業經營者與消費者訂立定型化契約前，應有30日以內之
    合理期間，供消費者審閱全部條款內容；中央主管機關得選
    擇特定行業，參酌定型化契約條款之重要性、涉及事項之多
    寡及複雜程度等事項，公告定型化契約之審閱期間，消費者
    保護法第11條之1第1項、第3項定有明文。查上揭法律係於
    92 年1月24日所增訂，其立法理由在於維護消費者知的權利
    ，使其於訂立定型化契約前，有充分暸解定型化契約條款之
    機會。故消費者已有詳細審閱契約之機會，則保護目的已達
    ，倘消費者於簽約審閱契約條款內容之期間，雖未達規定期
    間，惟企業經營者未有妨礙消費者事先審閱契約之行為，消
    費者有充分暸解契約條款之機會，並於充分暸解後而同意與
    企業經營者成立契約關係，其基於其他考量而選擇放棄審閱
    期間者，僅係消費者自行放棄權利，法並無禁止拋棄之明文
    ，符合私法自治及契約自由之原則。查被上訴人提出之系爭
    申請表正面之申請人（即上訴人）簽名處上方載明：「本人
    對申請表及背面消費性商品貸款約定書之所有條款，於簽署
    前經合理天數詳細審閱，且充分理解其內容，並同意遵守之
    ，特此簽名」等語，本院審諸該等字體並無縮小或隱匿之情
    事，其位置在申請人簽名之正上方處，且在同一方格之內，
    故上訴人簽名前即可輕易知悉，上訴人實難諉為不知。況查
    上訴人於簽署系爭申請表後，經被上訴人臺灣新光銀行貸與
    48,000元，已依約履行分期還款達10個月之久，上訴人於簽
    約前既有詳細審閱契約之機會，簽約後復依約履行達10 個
    月，自難認本件兩造間之契約違反消費者保護法第11條之1
    規定而無效。
  (二)查系爭申請表正面左上方，以紅色字體清楚載明：「本申請
    表係向誠泰銀行申請消費性貸款」字樣，又正面之「約定事
    項」中亦載明：「貸款金額新台幣48,000元、期數24期、每
    期應繳金額新台幣2,000元」、「申請人『同意委由』誠泰
    行銷股份有限公司代為向誠泰商業銀行『申請消費性商品貸
    款』，用以支付向特約商（經銷商）購買消費性商品之分期
    性商品之分期付款總價款…」等字樣，背面復以較大字體且
    黑底白色反白之字樣載明：「消費性商品貸款約定書」，再
    者約定書內容開宗明義明載：「立約定書人（即申請人，下
    稱借款人）向特約商（經銷商）…申辦消費性商品貸款…」
    等內容，依通常人之注意能力程度，即足以辨識此一契約與
    買賣契約截然不同。再者，上訴人任職中信證券股份有限公
    司擔任業務副理一職，於填寫系爭申請表時工作年資已16年
    ，月薪高達50,000元，足認其富有社會經驗，注意能力程度
    更甚於一般人，應堪認定，自難諉稱不知簽署系爭申請表之
    意義何在。上訴人既簽訂系爭申請書，同意委由誠泰行銷股
    份公司代為向誠泰商業銀行申請消費性商品貸款，自應認上
    訴人與被上訴人新光行銷公司間已成立委任契約；嗣誠泰商
    業銀行股份有限公司核准其消費性商品貸款後，上訴人與誠
    泰商業銀行股份有先公司之間，即因雙方意思表示一致，而
    成立消費借貸契約。況查，上訴人於簽署系爭申請表後，依
    約繳納分期付款達10期之久，果上訴人不知簽署系爭申請表
    即分別與誠泰行銷公司及誠泰商業銀行成立委任及消費借貸
    契約，為何長達10個月之久均依被上訴人所發繳款通知書按
    月繳納分期款而無疑問？綜上可知，上訴人辯稱原判決違反
    民法第153條、第474條、第532條之規定，尚非足取。
  (三)次按定型化契約中之條款違反誠信原則，對消費者顯失公平
    者，無效。定型化契約中之條款有下列情形之一者，推定其
    顯失公平：一  違反平等互惠原則者。二  條款與其所排除
    不予適用之任意規定之立法意旨顯相矛盾者。三  契約之主
    要權利或義務，因受條款之限制，致契約之目的難以達成者
    ；固為消費者保護法第12條所明定。該條應係指一方預定之
    契約條款，違反誠信原則或平等互惠原則，或為他方所不及
    知或無磋商變更之餘地等而言，而所稱「顯失公平」，則係
    指依契約本質所生之主要權利義務，或按法律規定加以綜合
    判斷有顯失公平之情形而言。如前所述，本件係上訴人因購
    買訴外人巔峰電信公司之電信服務，而與被上訴人新光行銷
    公司、臺灣新光銀行分別成立委任及消費借貸契約，則兩造
    依契約之約定乃互享委任、借款人及受任、貸與人之權利義
    務，上訴人是否欲購買該公司之商品及服務而與上訴人成立
    契約，有磋商選擇之餘地。且觀之本件消費性商品貸款契約
    之條文，並無違反誠信原則或平等互惠原則等情事。是上訴
    人於系爭委任、消費借貸契約之約定，依上說明，自無消費
    者保護法第12條所規定無效之情形。上訴人猶抗辯：系爭契
    約無效，原判決違反消費者保護法第12條云云，亦無理由。
  (四)又原判決依據上訴人所親簽之系爭申請表暨消費性商品貸款
    約定書，認定上訴人與被上訴人臺灣新光銀行間成立消費借
    貸契約，並未違反民事訴訟法第277條、第199條之規定，併
    予指明。
  (五)次查，上訴人向被上訴人臺灣新光銀行貸款48,000元，並約
    定分24期償還，自94年1月20日起每月清償2,000元，若未依
    約支付期付款致任一期付款逾期繳款時，應自逾期之日起，
    按週年利率20%計付遲延利息及違約金；如遲付期付款之總
    額達分期金額五分之一或任一期付款遲延逾30日以上時，即
    喪失期限利益，全部分期債務視為到期，應一次清償貸款本
    金、利息、違約金或相關費用，惟上訴人僅清償至97年10月
    20期分期款，自97年11月20日其後即未依約還款，經被上訴
    人新光行銷公司代償被上訴人臺灣新光銀行本金20,000元後
    ，上訴人尚積欠被上訴人臺灣新光銀行7,777元等情，業據
    被上訴人提出系爭申請表及消費性商品貸款約定書、「消費
    性貸款」債權移轉證明書、清償明細各1份為證，經核相符
    ，堪信為真實。
  (六)綜上所述，原審認事用法並無不符。上訴人提起本件上訴，
    其上訴理由指摘原審判決理由不備、違背法令等，明顯與事
    實不符而不足採。從而，被上訴人臺灣新光銀行本於消費借
    貸關係，請求被上訴人給付7,773元，及自94年11月20日起
    至清償日止，按週年利率20%計算之利息；另被上訴人新光
    行銷公司依據民法第312條規定，請求上訴人給付20,000元
    ，及自97年9月5日起至清償日止，按週年利率5％計算之利
    息，均為有理由，應予准許。原審判命上訴人如數給付，並
    依職權宣告假執行，於法並無不合。本件原審判決並無上訴
    人所指摘理由不備或違背法令之情形，依其上訴意旨在法律
    上顯無理由，爰參酌首揭法條之規定，不經言詞辯論逕以判
    決駁回其上訴。
七、本件為小額訴訟程序之第二審裁判，應於訴訟費用之裁判時
    ，確定其費用額如主文第二項所示，併予敘明。
八、據上論結，本件上訴為顯無理由，依民事訴訟法第436條之
    29第2款、第436條之32第2項、第449條第1項、第78條、第
    436條之32第1項、第436條之19，判決如主文。
中    華    民    國    97    年    11    月    28    日
                  民事第四庭    審判長法  官  王  銘
                                      法  官  郭佳瑛
                                      法  官  陳文燦
上正本證明與原本無異。
本件不得上訴。
中    華    民    國    97    年    11    月    28    日
                                      書記官  鄭淑英


司法院資訊處製作；財團法人民間司法改革基金會備份。
